【裁判字號】    95,台上,1299
【裁判日期】    950316
【裁判案由】    傷害致人於死
【裁判全文】
最高法院刑事判決            九十五年度台上字第一二九九號
    上  訴  人  台灣高等法院高雄分院檢察署檢察官
    被      告  甲○○○
                          路9.
    選任辯護人  張 志 明律師
上列上訴人因被告傷害致人於死案件，不服台灣高等法院高雄分
院中華民國九十四年十一月三十日第二審更審判決（九十四年度
上更(二)字第二二七號，起訴案號：台灣屏東地方法院檢察署八十
八年度偵字第四五三七號），提起上訴，本院判決如下：
    主  文
原判決撤銷，發回台灣高等法院高雄分院。
    理  由
本件原判決認定：被告甲○○○與楊宋敏係妯娌關係，平日相處
不睦，民國八十八年一月十二日十七時許，因楊宋敏耕作之農地
須路過被告耕作之屏東縣崁頂段第六九八、六九九地號土地，被
告乃要求楊宋敏借路經過時應事先告知，楊宋敏聞言心生不悅，
乃回稱該二筆農地係登記為其丈夫乙○○所有，卻由被告在耕作
收成等語，雙方繼而發生口角爭吵。被告心生不滿，竟基於傷害
人身體之故意，出手推打楊宋敏之肩膀，楊宋敏立即反手拉扯被
告之頭髮，被告亦以手抓住楊宋敏之頭髮，雙方先於產業道路上
相互拉扯，嗣站立不穩而翻落於水田內，在該農田內被告仍以手
抓及拉扯之方法毆打楊宋敏，因而致使楊宋敏受有頭部外傷、鼻
腔內出血、左額部擦傷一處五公分、右額部擦傷一處三公分、左
頰部瘀傷一處０．六公分、左唇近法令紋處瘀傷一處一．八公分
〤０．四公分、右頰部瘀傷一處三公分〤二公分、嘴唇外傷、上
唇膜瘀傷三處分別為三公分〤０．五公分、一公分〤０．五公分
、０．五公分〤０．五公分、下唇粘膜瘀傷二處分別為一．五公
分〤一公分、二公分〤０．五公分，頦部擦傷一處０．五公分、
背部有外傷痕跡、左肩胛部擦傷一處二公分〤０．五公分等傷害
。適被告之女楊千葦路過發現而將二人勸開，被告即自行離開，
楊宋敏則坐在原地休息，嗣因曾罹患心肌疾病，又經激烈拉扯翻
滾而引發急性心衰竭，經送醫急救延至翌日即同年一月十三日十
三時四十五分許不治死亡等情。因而維持第一審變更起訴法條論
處被告傷害人之身體罪刑之判決，駁回檢察官在第二審之上訴，
固非無見。
惟查：(一)、科刑之判決書，須將認定之事實於事實欄詳為記載，
然後於理由內說明其所憑之依據及認定之理由，使事實與理由兩
相一致，方為適法。如事實欄之記載與理由內之敘述不相一致，
或理由內之說明與卷內證據資料不相符合，均屬判決理由矛盾，
其判決為當然違背法令。原判決於事實欄記載被告於與楊宋敏拉
扯、毆打後，楊宋敏嗣因曾罹患心肌疾病，又經激烈拉扯翻滾而
引發急性心衰竭，經送醫急救仍不治死亡等情，但其理由欄卻謂
：「被害人（楊宋敏）死前既有飲酒，加之當日天氣嚴寒，又與
被告爭吵互毆……堪認被害人之死亡，應係於其飲酒後，突遇天
寒，加之與被告互毆跌落水田，因多重原因造成被害人潛伏之心
肌病變而致死」云云（見原判決第六頁倒數第二列至第七頁第四
列）。對楊宋敏之死亡究係因其曾罹患心肌疾病又經激烈拉扯翻
滾，而引發急性心衰竭所致，抑或係其飲酒後，突遇天寒，加之
與被告互毆且跌落水田，致心肌病變造成，事實欄之記載，與理
由內之敘述不儘一致。又原判決以楊宋敏死前既有飲酒，加以案
發當日天氣嚴寒，復與被告爭吵互毆，但被告出手及楊宋敏受傷
均不重，且無其他因素介入等理由，說明楊宋敏之死亡，應係於
其飲酒後突遇天寒，更與被告互毆跌落水田，因多重原因造成楊
宋敏潛伏之心肌病變所致，被告之傷害行為應不至造成楊宋敏死
亡之結果，難認二者間具有相當因果關係云云（見原判決第六頁
倒數第二列至第七頁第七列）。然依卷附台灣屏東地方法院檢察
署相驗屍體證明書所載，楊宋敏係因互毆引起急性心衰竭死亡（
見相驗卷第一一七頁），另卷存法務部法醫研究所（八八）法醫
所醫鑑字第００四四號鑑定書亦載稱：「楊宋敏……生前心肌層
有心肌疾病所引起之疤痕組織，因互毆引起急性心衰竭死亡。其
心肌病變為主死因，生前互毆為副死因（間接死因）」（見相驗
卷第九十九頁），而該法醫研究所又以八十九年六月二十一日法
醫所八九理字第一０四九號函補充稱：「……２、鑑定人對死者
楊宋敏之死因分別主死因及副死因，主要為釐清造成死者死因之
比重（即造成死因之加重因子； contribution factor），由死
者因外力（即互毆）所造成之傷均非致命傷（而互毆列為副死因
），而病理解剖發現之心肌疤痕組織造成死因之加重因子比重較
高而列為主死因。３、若法醫學上判定死亡方式，此案死者生前
雖患心臟病變，但不發生互毆，當不致死，不幸發生互毆致加重
心臟病變而致死，死亡方式仍為『他為』，惟應考量死者死因之
加重因子仍以心臟之心肌病變為主（百分之八十以上）」（見原
審上更(二)卷第六十頁、第六十一頁），皆認定被告與楊宋敏互毆
係造成楊宋敏死亡之部分原因，是原判決前開說明，亦與上述卷
內資料不相符合，均難謂無判決理由矛盾之違誤。(二)、刑法第二
百七十七條第二項前段之傷害致人於死罪，係因犯罪致發生一定
結果而為加重其刑之規定，屬於加重結果犯之一種，依同法第十
七條固以行為人能預見其結果之發生為要件，但所謂能預見乃指
客觀情形而言，即依一般人之知識經驗可得預見其發生死亡之結
果而未預見。查被告與楊宋敏係妯娌關係，此為原判決認定之事
實。而楊宋敏係二十八年三月一日出生，於案發時與被告分別居
住屏東縣崁頂鄉○○村○○路一之六號及同路九之二號，有其等
年籍資料在卷可稽（見相驗卷第七頁、第九頁）。又楊宋敏生前
確罹患有氣喘病，亦有屏東縣南州鄉蔡診所病歷表可證（見相驗
卷第三十頁至第三十二頁）。另依卷內資料所示，證人即被告之
女楊千葦於偵查中復已陳稱：「（八十八年一月十二日下午你到
現場看到情形？）我當時在家裡看電視，有一個男人急著來通知
我們說死者（指楊宋敏）與我媽媽甲○○○在農田那裡打的很厲
害，我到現場時，他們還在拉扯……死者在下面，我媽在上面…
…後來死者又騎到我媽身體上面，我上前把他們勸開，並拉死者
到圖二照片所指位置，當時我看見死者呼吸急促，我就回家打一
一九叫救護車過來……」、「死者曾在南州鄉某醫院看過病，我
也聽過死者曾有心臟方面的疾病」等語（見相驗卷第十六頁反面
、第十七頁）。倘上開證人所陳及證據記載均無訛，楊千葦既能
知悉楊宋敏生前患有心臟方面之疾病，且其於為被告及楊宋敏勸
架後，亦能發現楊宋敏呼吸急促而立即打一一九電話為楊宋敏叫
救護車，被告與楊宋敏既屬妯娌近親，彼此居所又相近，則依一
般經驗法則，被告於與楊宋敏互毆時，其對已近六十歲之楊宋敏
身上罹患有心肌方面之疾病，且不堪毆打，若予以毆打，對楊宋
敏可能因此引致心臟病發而死亡乙節，客觀上能否謂無預見之可
能？即頗值研酌。實情為何？為明真相，並維公平正義，自應詳
予查明。原審就上揭疑義未根究明白，並於理由內為必要之敘述
，遽行判決，亦嫌速斷。檢察官上訴意旨指摘原判決違法，非無
理由，認仍應發回更審，期臻翔適。
據上論結，應依刑事訴訟法第三百九十七條、第四百零一條，判
決如主文。
中    華    民    國  九十五  年    三    月   十六   日
                      最高法院刑事第十一庭
                          審判長法官  謝  俊  雄
                                法官  陳  世  雄
                                法官  魏  新  和
                                法官  吳  信  銘
                                法官  徐  文  亮
      本件正本證明與原本無異
                                      書  記  官
中    華    民    國  九十五  年    三    月  二十一  日
                                                      Ｅ


司法院資訊處製作；財團法人民間司法改革基金會備份。
